臺灣嘉義地方法院民事判決　　　　　　　95年度勞訴字第12號
原　　　告　乙○○
　　　　　　癸○○
　　　　　　辛○○
　　　　　　子○○
　　　　　　丙○○
　　　　　　甲○○
　　　　　　戊○○
　　　　　　己○○
　　　　　　庚○○
共　　　同
訴訟代理人　湯光民律師
複 代理 人　羅振宏律師
被　　　告　台灣中油股份有限公司
法定代理人　潘文炎
訴訟代理人　劉榮村律師
上列當事人間請求給付退休金事件，本院於民國96年3月19日言
詞辯論終結，判決如下：
    主  文
被告應給付原告各如附表一「被告應補退休金差額」欄所示金額
，及自附表一所載利息起算日起至清償日止，按週年利率百分之
五計算之利息。
原告其餘之訴駁回。
訴訟費用由被告負擔百分之九十六，餘由原告癸○○負擔。
本判決第一項於原告分別以附表一「原告供擔保金額」供擔保後
，各得假執行。但被告以附表一「被告供擔保金額」欄所示金額
分別為原告預供擔保，得免為假執行。
原告其餘假執行之聲請駁回。
    事實及理由
甲、程序方面：
    被告原名中國石油股份有限公司，於民國96年2月9日更名為
    台灣中油股份有限公司，業據被告提出經濟部96年2月9日經
    授商字第09601034180號函及股份有限公司變更登記表各1紙
    可稽（見本院卷第278、279頁），合先敘明。
乙、實體方面：
一、原告起訴主張：原告乙○○、癸○○、辛○○、子○○、丙○○、甲○○、戊○○、己○○、庚○○等人受雇於被告位
    於嘉義市溶劑化學品事業部嘉南營業處，擔任技術員之職務
    ，每月除有應領取之薪資外，被告復按月依夜間輪班次數額
    外給付夜點費、值夜費等經常性給與。夜點費、值夜費實為
    勞動基準法（下稱勞基法）第2條第3款所謂之工資，然被告
    在原告陸續退休後給付退休金時，卻未將夜點費、值夜費計
    入工資以計算平均工資，致原告各所領得之退休金短少如附
    表二所示金額，爰依勞基法第55條規定，請求被告給付退休
    金差額。而原告癸○○於91年6月30日辦理退休，而退休前
    六個月之夜點費分別為91年1月新台幣（下同）夜點費300
    元、91年2月3,450元、91年3月3,450元、91年4月3,300元、
    91年5月1,200元、95年6月0元，此有原告癸○○退休前六個
    月之薪津表可稽，故被告應補發原告癸○○7萬3,620元之退
    休金差額。並聲明１、被告應給付原告各如附表二「被告應
    補退休金差額」欄所示金額，及自附表所載利息起算日起至
    清償日止，按週年利率百分之5計算之利息。
    ２、願供擔保請准宣告假執行。
二、被告則請求駁回原告之訴，並陳明如受不利判決，願供擔保
    ，請求免為假執行之宣告。其答辯以：
（一）系爭夜點費係雇主為體恤夜間輪班工作之勞工，而給予購
      買點心之費用，如將之認屬工資，將造成原本雇主照顧勞
      工福利之美意，轉變為國家課雇主之義務；且被告就原告
      所領得之夜點費、值夜費係以免稅處理，並未計入原告申
      報綜合所得之數額。依上開各節，可認夜點費、值夜費，
      非屬原告給付勞務之對價；又參酌94年6月14日修正前勞
      基法施行細則第10條第1項第9款規定，其非工資而不得計
      入原告工資以計算平均工資。其次，中班工作時間係自下
      午4時至夜間12時止；夜班工作時間係自凌晨0時起至早上
      8時止，兩者之差別為，中班工作時間橫跨晚餐時間，由
      於其橫跨晚餐時間，故夜點費給予150元；而晚班時間，
      自凌晨0時起至早上8時止長達8個小時內，中間並無用餐
      時間，衡諸人的生理時鐘，應會有二次飢餓的時點（即凌
      晨及清晨時分），故給予中班一倍之夜點費即300元，此
      為中班與晚班夜點費不同之原因，然均無損於夜點費為恩
      惠性給與之性質。綜上，本件被告所給與之夜點費係屬恩
      惠性之給與，並非原告等人提供勞務之對價，自不屬工資
      ，且被告給與夜點費早於勞基法公布施行前，自無規避法
      律規定之可能，故依勞基法第2條第3款、第21條第1項暨
      修正前勞基法施行細則第10條第9款等規定，夜點費應不
      屬工資。
（二）就國營事業員工薪資之勞動條件，國營事業管理法係勞基
      法之特別法，故應優先勞基法而為適用。依國營事業管理
      法第14條規定，被告員工薪資事項應呈報經濟部核可始生
      效力，非可逕依勞基法第21條規定由兩造自行協商，故夜
      點費、值夜費應於呈報經濟部核可後始得計入工資。依公
      營事業機構員工待遇授權訂定基本原則、經濟部所屬事業
      機構用人費薪給管理要點，應認夜點費、值夜費係恩惠性
      給付而非工資。
（三）被告與臺灣石油工會於73年7月31日經主管機關核准生效
      之團體協約，該協約有效期間雖至76年6月19日屆滿而未
      續訂，然依團體協約法第17條規定，該協約對原告仍有拘
      束力，且該工會亦未曾主張該協約無效，故原告不得主張
      將夜點費、值夜費計入工資以計算平均工資。且此協約於
      69年締結團體協約，並呈報經濟部於69年7月14日准予備
      查，歷經數十年之時間，原告或台灣石油工會均無人否認
      該團體協約之有效性，且雙方均依該團體協約履行，則此
      時應認主張該團體協約有效者為常態事實，主張該團體協
      約無效者為變態事實，應由主張變態事實者（即原告）負
      舉證責任，如此方符舉證責任分配之原則。
（四）原告癸○○依薪資表主張其至5月份尚領有業點費應列入
      計算，故應補發7萬3,650元，顯有錯誤。因為薪資表所載
      之夜點費通常係「上上月」21日起至「上月」20日止所生
      之金額，並非當月所生之金額。惟原告癸○○輪班至91
      年3月底，故91年5月薪資表所載之夜點費1,200元，實際
      係3月21日至3月29日輪值班而來。原告癸○○實際於91
      年4、5、6月均無輪值班，亦無夜點費可加入平均工資計
      算，縱認系爭夜點費係工資之一部，原告癸○○應補發之
      夜點費為2萬2,481元。
（五）原告主張應自退休後30日之翌日起算遲延利息，並無理由
      。按請求遲延利息，依民法第229條之規定，應視其是否
      有確定期限，而分別依第1項或第2項規定處理。母法之勞
      基法第58條並無雇主應於勞工退休之日起30日內給付退休
      金之規定，則子法之施行細則第29條第1項竟規定「雇主
      應給付之勞工退休金應自勞工退休之日起三十日內給付之
      」，明顯已逾越母法法律授權之範圍，依行政程序法第
      158條之規定應為無效。
三、兩造不爭執事項：(1)原告乙○○等九人為被告之退休員工，
    被告先前給付原告之退休金均併計原告等人於勞基法施行前
    年資。(2)系爭夜點費如列入平均工資計算，原告 (癸○○除
    外)所得請領之退休金差額各如原告95年12月13日所提附表
    所示。(3)原告退休日兩造同意以被告95年12月7日所提爭點
    整理意見狀附表一所示之退休日期為準。（見本院卷第364
    頁）
四、原告主張夜點費、值夜費係工資，而應計入工資以計算平均
    工資，被告則以上開情詞置辯，故本件應審究之爭點為(1)夜
    點費是否屬勞動基準法第２條第３款所謂之工資？(2)本件是
    否應受國營事業管理、團體協約之拘束，而不得主張夜點費
    列入工資？(3)系爭夜點費如列入平均工資計算，癸○○得請
    領之退休金差額為何？(4)若被告應給付原告系爭退休金差額
    ，其利息起算日為何？（見本院卷第364、365頁），爰就上
    開爭點分述如下：
 (一)按工資係勞工因工作而獲得之報酬，包括工資、薪金及按
     計時、計日、計月、計件以現金或實物等方式給付之獎金
     、津貼及其他任何名義經常性給與均屬之，勞基法第2條第
     3款定有明文。準此，所謂工資，應屬「勞務之對價」及「
     經常性之給與」，至於其給付名稱為何，則非所問（最高
     法院92年度台上字第2108號判決參照）。故系爭夜點費是
     否工資之一部內容，自應以該給付是否為勞工給付勞務之
     對價，屬於經常性給與為斷。
  (1)經查，原告為24小時輪值工作，而每月除領取薪資外，復按
    月依上班日數額外領取夜點費，而被告係24小時全天候、連
    續性現場作業，系爭夜點費係被告在工資外，針對輪值小夜
    班、大夜班之工作人員所發給，其金額固定，不因員工之工
    作內容、年資、級職不同而有差別，且依被告之工作性質，
    原告於夜間工作乃該公司員工一貫性、常態性之工作型態，
    而固定值大夜班又為原告固定之工作，與一般公司行號為應
    付臨時性之業務需求偶而為之者有間；又系爭夜點費，係針
    對有輪值大夜班、小夜班之勞工所給與，其金額固定，並不
    因勞工之工作內容、年資、級職不同而有差別，惟如未實際
    值班，則不得領取該夜點費，故系爭夜點費之給與，已成為
    原告因特定工作條件所形成固定常態工作中可取得之給與，
    為原告因經常性提供勞務所得之報酬，即具有「勞務對價性
    」及「經常性給與」之性質。況於夜間工作，不利於勞工之
    生活及健康，被告對夜間工作之勞工給予較日班勞工為高之
    工資，自屬合理，亦不違反勞基法關於薪資平等原則之規定
    ，足見系爭夜點費係因環境、時間等特殊工作條件而對勞工
    所增加提出之現金給付，其本質具有「勞務對價」及「經常
    性給與」，應屬工資之性質。
  (2)次查94年6月14日修正前之勞基法施行細則第10條第9款雖將
    「差旅費、差旅津貼、交際費、夜點費及誤餐費等」排除於
    勞基法第2條第3款所稱之「其他任何名義之經常性給與」之
    外，然該款規定之差旅費、差旅津貼及交際費，因屬不確定
    之事項所支出，固可認定並非「經常性之給與」，惟系爭夜
    點費係屬勞工之工作對價，且具經常性，已如上述，與該條
    款所稱之「夜點費」顯不相同，尚難以系爭夜點費與94年6
    月14日修正前勞基法施行細則第10條第9款規定之夜點費係
    使用同一名稱，遽將系爭夜點費排除於勞基法第2條第3款所
    定「經常性給與」之外。況勞基法施行細則於94年6月14日
    修正時，已將第10條第9款有關夜點費及誤餐費之規定刪除
    ，其修正理由為：「鑒於事業單位迭有將『輪班津貼』或『
    夜勤津貼』等具有工資性質之給付，以『夜點費』或『誤餐
    費』名義發放，以減輕雇主日後平均工資之給付責任，實有
    欠妥，爰修正刪除勞動基準法施行細則第10條第9款之『夜
    點費』或『誤餐費』規定，嗣後有關夜點費及誤餐費是否為
    工資，應依該法第2條第3款規定及上開原則，個案認定。」
    （行政院勞工委員會94年6月20日勞動二字第0940032710號
    令參照），是被告此部分抗辯，依法無由亦不可採。
  (3)又被告辯稱由系爭夜點費之況革以觀，系爭夜點費僅係被告
    對夜間工作之職員提供夜班點心，幾經修改，被告才改以全
    面發放現金，可知夜點費並非勞務之對價，而是雇主之恩給
    云云。惟按工資係勞工因工作而獲得之報酬，包括工資、薪
    金及按計時、計日、計月、計件以現金或實物等方式給付之
    獎金、津貼及其他任何名義經常性給與均屬之，勞基法第2
    條第3款已有明定。是雇主給予之實物，只要符合係為勞務
    之對價及經常性給與之特質要件，即不脫工資之範疇，而系
    爭夜點費之本質既具有「勞務對價」及「經常性給與」之特
    性，應屬工資之性質，已如前述，自不因給付名稱變易而受
    限制，亦非以雇主主觀之意思為據，而應基於客觀之判斷。
    而查，一般工資中有部分項目之給付，並不考量員工之作業
    種類及複雜性、學經歷及技能、勞力及勞心程度、年資及職
    級等條件，而均給予相同一致之數額者，足見在認定是否屬
    工資之範圍時，應以是否屬經常性之勞務對價為要件，其給
    付之項目名稱或其金額是否與其他員工一致，並非認定工資
    之依據，是被告不論其員工作業種類及其工作複雜性、經驗
    、學歷、智力、技能、勞心度、勞力度、年資、級職之不同
    ，而統一發給相同金額之夜點費，亦不因此而影響系爭夜點
    費所具有之工資本質；且薪資之結構亦有單純與繁複之分，
    工作底薪未予調整，亦不表示薪資結構之其他項目不得調整
    ，被告既將系爭夜點費隨物價指數而作調整，適足以反映出
    系爭夜點費為夜間提供工作勞務之對價報酬，而非恩惠性給
    予。是被告此部分所辯，亦無可採。
（二）被告辯稱依團體協約第16條約定，夜點費並不得列入工資
      計算等語，並提出「中國石油股份有限公司、臺灣石油工
      會團體協約」為證。惟原告主張其不受該團體協約之拘束
      云云。
      (1)經查，前述團體協約係在67年12月19日訂定，其中第2
        條並約明有效期間為3年，故團體協約所訂期限業已屆
        滿，迄今均未能達成合意簽訂團體協約之情，為兩造所
        不爭執，顯見被告與原告所屬臺灣石油工會間現尚未能
        達成修正團體協約之合意。
      (2)團體協約法第17條固然規定：「團體協約已屆期滿，新
        團　體協約尚未訂立時，於勞動契約另為約定前，原團
        體協約關於勞動條件之規定仍繼續為該團體協約關係人
        之勞動契約之內容」，此為團體協約之延續效力。但適
        用本條規定之前提，須該團體協約有效成立方可。次按
        團體協約法第3條規定：「勞資團體之代表機關，非依
        其團體章程之規定、或依其團員大會或代表大會之決議
        、或受其團體全團團員各個所授與特別書面之委任，不
        得以其團體之名義締結團體協約。違反前項規定所締結
        之團體協約，非得其團員大會之追認不發生效力。」，
        被告雖提出與台灣石油工會最初於69年所締結之團體協
        約，業經呈報中央主管機關經濟部於69年7月14日具函
        准予備查在案（見本院卷第83頁），惟原告否認該簽約
        代表為其所選出或委任，被告復未舉證證明該簽約代表
        是依原告所屬臺灣石油工會章程規定、大會決議或受其
        團體全團團員各個所授與特別書面之委任，自難認此團
        體協約可對原告發生效力。故該團體協約所訂權利義務
        內容，尚難拘束原告。綜此，被告前述所辯尚不足取。
（三）國營事業管理法第14條：「國家事業應撙節開支，其人員
      待遇及福利，應由行政院規定標準，不得為標準以外之開
      支」。經濟部所屬事業機構用人費薪給管理要點第10條第
      2項：「各事業機構主持人應依企業化精神合理訂定所屬
      人員薪給標準」。上開規定均未認夜點費、值夜費非工資
      ，被告執此抗辯夜點費、值夜費並非工資，依法無據，而
      不可採。被告另辯稱夜點費、值夜費未經經濟部核定為工
      資。然「經濟部所屬事業機構列入計算平均工資之給與項
      目表」之內容，係工資項目以外得列入平均工資計算之「
      加給」、「津貼」項目，並非關於工資本身之認定，故尚
      不得僅以夜點費、值夜費未列入該項目表，即遽認其非工
      資。
（四）原告癸○○主張應依退休前六個月薪津表記載夜點費之金
      額計算退休金，故被告應補發原告癸○○7萬3,620元之退
      休金差額等語，被告則以原告癸○○於退休前三個月並未
      實際值班，薪津表記載之夜點費係係「上上月」21日起至
      「上月」20日止所生之金額，並非當月所生之金額，故原
      告癸○○應補發之夜點費應為2萬2,481元等語抗辯，並提
      出打卡資料表、排班表為證（見本院卷第229至237頁）。
      經查，證人壬○○於本院96年3月13日庭訊時具結證稱：
      「（91年夜點費如何支領？何時支領？）我們每個月25
      日傳資料給總公司，例如91年1月份的薪資表中的夜點費
      ，是給付從90年11月21日起算至90年12月20日的夜點費，
      夜點費是實際發生以後才支付，薪資是當月份14日支付。
      」、「（癸○○退休前輪班至何時？）癸○○只輪班至3
      月31日止，之後操作記事簿就沒有癸○○的簽名。」（見
      本院卷第276頁）；證人丁○○於本院96年3月13日庭訊時
      具結證稱：「（提示被告96年1月30日答辯續狀所附排班
      表）（上面的章是你蓋的？）是的。」、「（91年4月癸○○未輪班是否正確？）是的。」、「（輪班有無經過公
      告再送交輪班人員？）輪班表我審核過後會送給經理簽名
      再公告，並未各別送給輪班人員。」（見本院卷第
      276、277頁）。查上開證人之證詞與卷內打卡資料表及排
      班表相符，足證原告癸○○於91年4、5、6月應無輪值班
      ，91年4、5、6月並無夜點費可加入計算平均工資，故原
      告癸○○應補發之夜點費應為2萬2,481元（計算式：【
      3300＋3000＋3600】÷6×13.625【基數】＝22481）。
（五）再按「因勞基法施行細則第二十九條第一項規定，雇主應
      給付之勞工退休金應自勞工退休之日起三十日內給付之。
      被上訴人係自九十一年一月一日退休，其請求上訴人給付
      退休金之遲延利息，應自九十一年一月三十一日起算。被
      上訴人請求自起訴狀繕本送達翌日即九十一年一月二十五
      日起算遲延利息，於法尚有未合。」最高法院94年度台上
      字第43號判決要旨足參，本件利息起算日依勞基法施行細
      則第29條第1項規定自退休日後30日之翌日起開始起算，
      於法並無不合。而勞基法第58條及其施行細則第29條規定
      互核以觀，並無子法逾越母法授權之情事，且未明顯增加
      雇主所無之負擔及限制，被告所辯，並不足採。
五、因本件事實業臻明確，故兩造攻擊、防禦方法及所提證據，
    即無須再予審酌，爰未逐一論述，附此敘明。
六、綜上所述，系爭夜點費既屬原告因工作而獲得之經常性報酬
    ，且具有勞務對價性，而屬工資之一部，則原告主張上訴人
    未將系爭夜點費列入平均工資計算原告之退休金，而請求被
    告給付積欠之退休金差額，即屬有據。而被告就系爭夜點費
    如列入平均工資計算，除原告癸○○以外對其餘原告所得請
    求之退休金差額各如附表一所示一節並不爭執，至於本件退
    休日兩造則同意以被告95年12月7日所提爭點整理意見狀附
    表一所示之退休日期為準。（本院卷第364頁不爭執事項）
    ，是原告癸○○、乙○○、辛○○、子○○、丙○○、甲○○、戊○○、己○○、庚○○，基於勞動契約及勞基法第55
    條之法律關係，請求被告給付附表一所示退休金差額，及依
    勞基法施行細則第29條第1項之自退休日後30日之翌日起即
    附表一所示利息起算日至清償日止，按週年利率百分之5計
    算之利息，為有理由，應予准許。原告及被告均陳明願供擔
    保，請准宣告假執行、免為假執行，經審核後分別酌定相當
    擔保金額准許之。而原告癸○○超過22481元之請求，依法
    無由，應與其假執行聲請併予駁回。
七、結論：原告之訴一部為有理由，一部為無理由，依民事訴訟
    法第79條、第390條第2項、第392條第2項，判決如主文。
中　　華　　民　　國　　96　　年　　3　　月　　30　　日
                  民事第一庭  法  官  吳芝瑛
以上正本係照原本作成
如對本判決上訴須於判決送達後20日內向本院提出上訴狀
中　　華　　民　　國　　96　　年　　3 　　月　　30　　日
                              書記官  馮澤文
附表一：被告應補之退休金差額及利息起算日
┌────────────────────────────────────────┐
│                    被告應補退休金差額及利息起算日 (新台幣：元)                 │
├──┬────┬────────┬───────────┬─────┬─────┤
│編號│員工姓名│被告應補退休金差│利息起算日(即自原告退 │原告供擔保│被告供擔保│
│    │        │額              │休後30日之翌日起算)   │金額      │金額      │
├──┼────┼────────┼───────────┼─────┼─────┤
│ １ │癸○○  │     22481      │     95年8月31日      │  7500    │ 22481    │
├──┼────┼────────┼───────────┼─────┼─────┤
│ ２ │乙○○  │    144692      │     95年9月1日       │  49000   │144692    │
├──┼────┼────────┼───────────┼─────┼─────┤
│ ３ │辛○○  │    156827      │     94年10月2日      │  53000   │156827    │
├──┼────┼────────┼───────────┼─────┼─────┤
│ ４ │子○○  │    148500      │     93年8月1日       │  50000   │148500    │
├──┼────┼────────┼───────────┼─────┼─────┤
│ ５ │丙○○  │    152367      │     94年11月1日      │  51000   │152367    │
├──┼────┼────────┼───────────┼─────┼─────┤
│ ６ │甲○○  │    130565      │     94年2月1日       │  44000   │130565    │
├──┼────┼────────┼───────────┼─────┼─────┤
│ ７ │戊○○  │    155500      │     94年5月2日       │  52000   │155500    │
├──┼────┼────────┼───────────┼─────┼─────┤
│ ８ │己○○  │    121979      │     92年10月2日      │  41000   │121979    │
├──┼────┼────────┼───────────┼─────┼─────┤
│ ９ │庚○○  │    149846      │     92年12月2日      │  50000   │149846    │
└──┴────┴────────┴───────────┴─────┴─────┘
附表二：
┌──┬─────┬─────────┬────────┐
│編號│ 員工姓名 │被告應補退休金差額│   利息起算日   │
│    │          │                  │   （自原告退休 │
│    │          │ (新台幣：元)     │      後30日之翌│
│    │          │                  │    日起算）    │
├──┼─────┼─────────┼────────┤
│1   │癸○○    │    73650         │  95.08.31      │
├──┼─────┼─────────┼────────┤
│2   │乙○○    │   144692         │  91.07.31      │
├──┼─────┼─────────┼────────┤
│3   │辛○○    │   156827         │  94.10.02      │
├──┼─────┼─────────┼────────┤
│4   │子○○    │   148500         │  93.07.31      │
├──┼─────┼─────────┼────────┤
│5   │丙○○    │   152367         │  94.10.31      │
├──┼─────┼─────────┼────────┤
│6   │甲○○    │   130565         │  94.01.31      │
├──┼─────┼─────────┼────────┤
│7   │戊○○    │   155500         │  94.05.02      │
├──┼─────┼─────────┼────────┤
│8   │己○○    │   121979         │  92.10.02      │
├──┼─────┼─────────┼────────┤
│9   │庚○○    │   149846         │  92.12.01      │
└──┴─────┴─────────┴────────┘
